臺灣臺中地方法院民事判決　95年度訴字第1200號
原　　　告　遠傳電信股份有限公司
法定代理人　乙○○
訴訟代理人　陳建勛律師
複　代理人　陳瑾瑜律師
被　　　告　甲○○
訴訟代理人　林士傑律師
上當事人間損害賠償等事件，本院於96年4月2日言詞辯論終結，
判決如下：
    主    文
被告應給付原告新台幣壹拾萬貳仟元，及自民國95年4月11日起
至清償日止，按年息百分之五計算之利息。
原告其餘之訴駁回。
訴訟費用由被告負擔百分之十，餘由原告負擔。
本判決原告勝訴部分得假執行；但被告如以新台幣壹拾萬貳仟元
為原告預供擔保，得免為假執行。
原告其餘假執行之聲請駁回。
    事實及理由
一、原告起訴主張: 被告於民國 (下同)94 年4月1日將坐落台中
    市○○路○段249、249-1、249-2、249-3及249-4號建物及屋
    凸 (下稱系爭租賃物)出租予原告，兩造訂有「行動電話業
    務基地台用地租賃合約」 (下稱系爭合約)，租期自94年4月
    15日起至99年4月14日止，租金每月新台幣 (下同)17,000
    元，押租金為3,4000元，惟被告自94年7月15日起，拒絕原
    告繼續使用系爭租賃物，經原告多次與被告溝通，被告乃於
    94年11月8日以台中24支郵局第190號存證信函通知原告，以
    據媒體報導他處基地台周圍民眾抗爭等事由，終止系爭合約
    ，原告雖仍依約給付94年11月、12月、95年1月、2月份之租
    金，被告仍拒絕原告使用系爭租賃物，致已架設之行動電話
    業務基地台迄今仍無法運作，所投入之資金付諸流水，原告
    嗣於95年3月2日發函通知被告，同意終止系爭合約。依系爭
    合約第6條後段，被告應賠償原告已支付之基地台架設費用
    及拆遷費用，合計89萬9954元，另原告於簽約時已支付押租
    金3萬4000元，且於系爭合約終止後繼續支付4個月之租金共
    6萬8000元，今系爭合約既經終止，被告合計應返還原告100
    萬1954元，為此爰依系爭合約、民法第259條、第263條、第
    179條之規定提起本訴等語。並聲明: (1)被告應給付原告100
    萬1954元及自起訴狀繕本送達翌日起至清償日止，按年息5%
    計算之利息；(2)願供擔保，請准宣告假執行。
二、被告則以: 原告未向電信總局申請合法架設事宜，且原告就
    基地台（下稱系爭基地台）主機所在之貨櫃屋，並未申請雜
    項執照，均屬違法，被告乃依系爭合約第6條終止系爭合約
    ；系爭合約係原告為與不特定之相對人訂立同類契約之用，
    所提出預先擬定之契約條款，被告僅得依原告所提供預定之
    定型化契約而簽立，並無權磋商變更，應為定型化契約，依
    系爭合約第6條之約定，若由原告提前終止系爭合約時，原
    告應賠償相當於1個月租金之違約金即1萬7000元予被告，反
    之若被告提前終止系爭合約，原告反可向被告請求高達89
    萬9954元，兩相比較下，被告較原告明顯負有極重之責任，
    系爭合約第6條違反民法第247條之1第2、4款之規定，故該
    違約賠償條款無效；縱被告應負架設及拆遷費用，原告應提
    出其實際支出之單據等語資為抗辯。並聲明: (1)原告之訴駁
    回；(2)若受不利判決，願供擔保請准宣告假執行。
三、下列事實為兩造所不爭執，並有卷附之系爭合約書、被告94
    年4年11月8日以台中24支郵局第190號存證信函、原告95年3
    月2日禾豐法律事務所 (95)勛律字第002號函各1紙附卷可稽
    ，可信為真，本院採為裁判之基礎。
  (一)兩造於94年4月1日簽訂系爭合約，約定將被告所有之系爭租
    賃物出租予原告，租賃期間自94年4月15日至99年4月14日止
    。
  (二)被告於94年11月8日以台中24支郵局第190號存證信函通知原
    告終止系爭合約，並於95年1月12日以秉誠聯合法律事務所(
    95)昌律字字002號函再次重申終止系爭合約之旨，原告則
    於95年3月2日以禾豐法律事務所 (95)勛律字第002號函，同
    意被告之前揭終止系爭合約。
四、本件兩造所爭執在於(一)原告就系爭租賃物是否未依相關法令
    合法使用？(二)原告得否依系爭合約第6條請求系爭租賃物之
    架設及拆遷基地台費用？(三)原告於系爭合約終止後，得否請
    求返還押租金3萬4000元，及繼續支付4個月之租金共6萬800
    0 元? 茲分別論述如下：
  (一)被告抗辯原告並未向電信總局申請合法架設，且基地台主機
    設置之貨櫃屋亦未申請雜項執照，均屬違法云云，為原告所
    否認，並提出「第三代行動通信業務電臺架設許可」及「第
    三代行動通信業務電臺執照」、系爭基地台之平面設計圖及
    立面設計圖影本各1份為証，經查：原告於94年8月19日經交
    通部以交授字電字第09405064870號函核發第三代行動通信
    業務電台架設許可，並於94年10月6日核發第三代行動通信
    業務電台執照，此有上述函及電臺執照附卷可稽，是原告主
    張其確係已取得「第三代行動通信業務電台架設許可」後，
    始進入系爭租賃物內開始架設基地台，嗣架設完成，經審查
    合格後，再由交通部核發「第三代行動通信業務電台執照」
    予原告，准許原告開始啟用該基地台，堪可採信，被告辯稱
    原告並未申請合法架設云云，自不足採。另被告辯稱系爭基
    地台主機所在之貨櫃屋，並未經原告申請雜項執照云云，經
    本院向台中市政府函查結果固為系爭基地上之執照並未有貨
    櫃構造，此有台中市政府95年9月13日府都建字第095018766
    3號函附卷可稽，惟依卷附內政部87年9月18日台（87）內營
    字第8772836號函所載：「有關既有建築物屋頂上設置無線
    電接天線架及相關附屬設備應申請執照之範圍，係比照本部
    八十三年十一月十一日台（83）內營字第八三八八五九五號
    函會議紀錄討論事項(二)之決議(2)規定『其高度超過九公尺或
    面積超過建築面積八分之一者，應依法請領雜項執照。』，
    是依上述函文所示，高度及面積未超過上開規定者，即得免
    申請雜項執照。經查系爭基地台之長為4公尺，寬為2.25公
    尺，面積為9平方公尺；天線高度為3公尺，此有卷附之系爭
    基地台之平面、立面設計圖影本各1紙為証，依此觀之，系
    爭基地台之高度並未過9公尺，面積亦顯未超過建築面積8分
    之1，依內政部上述函，本件系爭基地台應無須申請雜項執
    照，是原告主張系爭基地台無須申請雜項執照，自為可採，
    被告猶辯系爭基地台未申請雜項執照，未合法使用系爭租賃
    物云云，自不可採。
  (二)另原告主張依系爭合約第6條請求被告給付系爭租賃物之架
    設及拆遷基地台之費用，經查：
  1.按民法第450第1項規定：「租賃定有期限者，其租賃關係於
    期限屆滿時消滅。」依系爭租約第2條第1項約定：「租約租
    期自民國94年4月15日起至民國99年4月14日共五年。」，系
    爭租約依上開規定及系爭租約之約定，應於期限屆滿時消滅
    。惟依系爭契約第6條約定：「本租約於下列情形發生時終
    止：任何一方違反本租約之約定，他方得終止租約，並請求
    因違約所受之損害賠償。若乙方（即原告）未依本租約按期
    支付租金，且於接獲甲方（即被告）通知後三十天仍不支付
    者，甲方得以書面通知終止本約。依第四條第三項之約定（
    即乙方於使用租賃物時如受有不當之干擾或妨礙時，應即通
    知甲方排除，甲方於接獲上開通知後相當期限內未能排除時
    ，得由乙方為之），若乙方仍無法排除干擾或妨礙時，乙方
    得終止租約。乙方得定一個月之期間通知甲方提前終終本租
    ，但需賠償甲方相當於一個月租金之違約金；甲方若欲提前
    終止本租約，應賠償乙方架設及拆遷之費用。」，系爭租約
    兩造已約定雙方於期限屆滿前得終止契約之事由，故於租賃
    期限未屆至時，有法定終止租約之事由及系爭租約約定之事
    項，即得提前終止租約。
  2.復按終止契約，係指當事人之一方，行使其本於法律或契約
    所定之終止權，使契約向後歸於消滅之一方的意思表示而言
    。終止權為形成權之一種，形成權於權利人行使時，即發生
    形成之效力，不必得相對人之同意，惟查，本件被告於94年
    11月8日以台中旱溪郵局第190號存証信函通知原告終止系爭
    租約，係以原告之基地台並未向電信總局申請合法架設事宜
    ，而認違反系爭租約第4條：「租賃物僅供乙方（即原告）
    依相關法令作合法使用」，依系爭租約第6條「任何一方違
    反本租約之約定，他方得終止租約。」之規定，終止系爭租
    約（詳被告95年4月20日答辯狀、95年6月5日之爭點整理狀
    ），惟依上所述，本件原告已取得「第三代行動通信業務電
    台架設許可」後，始進入系爭租賃物內開始架設基地台，嗣
    架設完成，經審查合格後，再由交通部核發「第三代行動通
    信業務電台執照」，且系爭基地台無須申請雜項執照，是被
    告主張原告就系爭租賃物未合法使用，違反系爭租約約定，
    而終止契約云云，自不符兩造契約終止事由之約定，是被告
    片面終止租約，自不生效。
  3.再查原告於95年3月2日以禾豐法律事務所 (95)勛律字第002
    號函，同意被告於94年11月8日之終止系爭合約，依上述被
    告以不符兩造契約終止事由之約定而終止租約之意思表示，
    雖不生效，惟原告再於95年3月2日同意被告之終止租約，實
    可認為原告係請求被告合意於94年11月8日終止系爭租約，
    嗣被告於本院審理時亦不爭執系爭租約於94年11月8日業已
    終止，顯可認為系爭租約業經兩造同意追溯至94年11月8日
    合意終止。本件系爭合約既經兩造合意終止，於終止契約之
    合意中並未為任何損害賠償之約定，原告自不得依系爭租約
    第6條約定單方終止契約時之約定而為請求。故本件原告請
    求被告依系爭租約第6條賠償原告之架設及拆遷費用，自無
    理由，應予駁回。
  (三)次按無法律上之原因而受利益，致他人受損害者，應返還其
    利益，不當得利之受領人應返還之利益，依其利益之性質不
    能返還，應償還其價額，民法第179條、第181條但書分別規
    定甚明。系爭租約既於94年11月8日合意終止，則原告已支
    付之押租金3萬4000元及已支付之94年11、12月、95年1、2
    月之租金共6萬8000元，被告即為無法律上之原因而受有利
    益，原告依不當得利之規定，請求被告返還102,000元，自
    有理由，應予准許。
五、原告陳明願供擔保請准宣告假執行，經核原告勝訴部份，係
    為所命給付金額未逾五十萬元之判決，爰依民事訴訟法第38
    9條第1項第5款依職權宣告假執行；另被告並陳明願供擔保
    ，聲請宣告免為假執行，經核並無不合，並酌定相當擔保金
    額免為假執行；其餘假執行之聲請，因訴之駁回而失所依附
    ，不予准許。
六、本件事證已臻明確，兩造其餘主張及所提證據與本院上開論
    斷無涉或無違，不予贅述。
七、本件訴訟費用之依據：第79條。
中　　華　　民　　國　　96　年　　5　　月　　4    　　日
                  民事第二庭    法  官  涂秀玲
正本係照原本作成。
如對本判決上訴，須於判決送達後20日內向本院提出上訴狀。
中　　華　　民　　國　　96　　年　　5　　月　　4　　日
                                書記官
